最高法院民事判決　　　　　　　　　　　　　　　八十八年度台上字第二三六六號
　　上　訴　人　巳○○
　　　　　　　　午○○
　　　　　　　　庚○○
　　　　　　　　壬○○
　　　　　　　　地○○
　　　　　　　　宇○○
　　　　　　　　天○○
　　　　　　　　Ａ○○
　　　　　　　　甲○○
　　　　　　　　王聯
　　共　　　同
　　訴訟代理人　林開褔律師
　　被 上訴 人　宙○○
　　　　　　　　未○○
　　　　　　　　黃○○
　　　　　　　　辰○○
　　　　　　　　丁○○
　　　　　　　　申　○
　　　　　　　　乙○○
　　　　　　　　丙○○
　　　　　　　　戊○○
　　　　　　　　酉○○
　　　　　　　　戌○○
　　　　　　　　癸○○
　　　　　　　　卯○○
　　　　　　　　辛○○
　　　　　　　　子○○
　　　　　　　　寅○○
　　　　　　　　丑○○
　　　　　　　　王戊炯
　　　　　　　　己○○
　　　　　　　　亥○○
　　　　　　　　玄○○
右當事人間請求確認派下權存在事件，上訴人對於中華民國八十七年九月七日台灣高
等法院台中分院第二審判決（八十五年度重上字第五二號），提起上訴，本院判決如
左：
    主  文
上訴駁回。
第三審訴訟費用由上訴人負擔。
    理  由
本件被上訴人主張：兩造俱為祭祀公業王運山之派下員，系爭公業所有坐落梧棲鎮○
○段八五○號土地（下稱系爭土地），為兩造所公同共有，並由伊之先祖及伊管領使
用歷百餘年。詎上訴人午○○、巳○○、庚○○之父王天樂、壬○○、地○○、宇○
○、天○○、Ａ○○、甲○○、王聯（下稱午○○等十人）於民國八十年十月五日
竟自行製作不實之沿革表、系統表及派下全員名冊等，持向台中縣梧棲鎮公所申報，
不法取得梧棲鎮公所核發之派下全員名冊證明書，憑以召開八十年十二月二十六日之
派下全員大會，推選午○○為管理人，並於八十年十二月三十日申請清水地政事務所
辦理祭祀公業管理人變更登記，而否認伊之派下權存在。上訴人於八十年八月十一日
、十月五日、十二月二十六日所召集之祭祀公業王運山派下員會議所為決議違背法令
規定，應屬無效。上訴人非法推舉之管理人午○○即無管理權存在，自應塗銷該管理
者之變更登記等情，求為(一)確認伊對祭祀公業王運山之派下權存在。(二)確認上訴人午
○○對祭祀公業王運山之管理權不存在。(三)命上訴人午○○於八十年十二月三十日就
系爭土地向台中縣清水地政事務所辦理祭祀公業王運山管理者變更為「午○○」之登
記應予塗銷之判決（被上訴人請求確認上訴人午○○等十人於八十年十月五日、同年
十二月二十六日決議無效之訴部分，經第一審判決駁回其訴，其提起第二審上訴後，
旋即撤回；關於確認同年八月十一日決議無效之訴部分，則經原審維持第一審所為被
上訴人敗訴判決，駁回其上訴，未據其聲明不服，均已告確定）。
上訴人則以：被上訴人均非系爭公業享祀者王運山之子孫，亦非設立人王火之子孫，
故被上訴人非系爭公業之派下，即無提起本件確認之訴之法律上利益存在。系爭祭祀
公業係伊之祖先王火為紀念祖先國達公之嫡長子王運山因絕嗣而設立，王火務農兼經
商，較為忙碌，故選任堂兄弟王（得）德來為管理人，依台灣民事習慣調查報告：管
理人之資格，習慣上尚無何項限制，通常以選任派下擔任管理人為原則，但選任派下
以外之人為管理人亦屬有效，是王德來雖曾為該祭祀公業之管理人，但不能因此即認
為其當然具有派下權等語，資為抗辯。
原審以：系爭土地登記為祭祀公業王運山所有，原管理者為王德來，於八十一年二月
二十一日管理者變更為午○○；系爭土地於五十七年五月十六日重劃登記前之原地號
為梧棲鎮○○○段鴨母寮小段三三號，兩造均係源自共同之祖先王國達公之後裔，為
兩造所不爭，並有土地登記簿謄本、土地所有權狀、土地重劃前後對照清冊、國達公
後裔表及所提出之戶籍謄本足憑。本件上訴人抗辯祭祀公業王運山為伊之祖先王火於
日據時期（以下同）明治三十四年間向王孝岩、王孝禮、王孝岳、王孝英、王衍田、
王衍通等人購買系爭祭祀公業之財產，用以祭祀王運山，固據提出契尾一件、杜賣盡
根厝契字，國達公後裔子孫系統表，八十年八月十一日祭祀公業王運山派下員召開會
議記錄、申報書、梧棲鎮公所函、刑事判決三件等件為證，惟按兩造之共同祖先為王
國達，王國達為王開董之第四子，王開董計有王國草、王國珠、王國澤、王國達四子
，為兩造所不爭執，王國達則有七子，即王運山、王運白、王運軍、王運居（出養國
草）、王運會、王運品、王運主等七子，因第四子王運居出養王國草，其餘為王運山
、王運白、王運軍、王運會、王運品、王運主等六房，其中王運山有二子即王映、王
金秋，後即告絕嗣，王運會有一子王兆基，亦告絕嗣；王運品有一子王江心，後即告
絕嗣；王火係王運軍之孫，上訴人均為王火之後裔；至被上訴人辛○○、子○○、癸
○○、卯○○、戊○○、酉○○、戌○○、申○、黃○○、辰○○、玄○○、宙○○
等人係王運白之後裔男性子孫（被上訴人玄○○、宙○○之祖父為王德來，為原管理
人）；被上訴人己○○、亥○○為王運軍之男性後裔；被上訴人未○○、丑○○、王
戊炯、寅○○、丁○○、乙○○、丙○○等則為王運主之後裔等情，有被上訴人所提
之附表二、國達公系統表及戶籍謄本可稽；足證兩造均非王運山之後裔男性子孫，為
兩造所不爭。而上訴人所提出之杜賣盡根厝契字所載房屋及宅地四至與契尾所載目的
物之房屋及宅地四至不盡相符，且契尾所載買受位置於大肚中堡鴨母寮庄警第三十四
「番戶」，縱可認為三十四「番地」（重劃後為信義段第八五二號），該三十四番地
亦非系爭祭祀公業王運山之祭產所在。系爭祭祀公業王運山之祭產，自土地台帳時起
，即登記為鴨母寮三十三番地（重劃後為信義段第八五○號），上訴人並不能舉證證
明契尾所載之「三十四番戶」即「三十三番地」之筆誤。又王火並非王運山之後裔，
自無為祭祀王運山而購買系爭祭產，並推選他人即王德來為管理人之必要。況依被上
訴人提出同立歸管盡根田契字之記載，王火、王宗及其叔王天再等人於明治三十四年
十月間尚乏銀別置，將案外其他田捌坵出歸於「王德來」，王火又何有餘力購買鴨母
寮三十三番地，設立祭祀公業王運山。至上訴人八十年八月十一日祭祀公業王運山派
下員召開會議記錄、申報書、梧棲鎮公所函等文件，係上訴人於八十年八月間自行召
開之會議，並檢附派下全員名冊、財產清冊、沿革等向梧棲鎮公所申請核發給派下全
員證明書，梧棲鎮公所依據上訴人之聲請而發給證明書，無確定私權之效力。另上訴
人所提出之刑事判決，並不足以拘束本件民事案件據上所述之獨立判斷。再依清咸豐
四年十一月所立分書，將家產依第二代之四房分為四份，依此分書所載：「荒埔
壙地未成田園者，本為公業，或有成田園者，永作四房公業。」參以上訴人所提咸豐
八年十月間所立之分書載稱：「立分書字六大房王運山、王運會、王運品、王運
主同侄忠賓、忠與等人將祖父自置所有四房公憑份應得竹圍仔厝宅併番仔庄溪內
后庄溪坎頂田業荒埔一切按六房頭均分，另抽起竹圍仔田五分八厘零以為生養贍之資
，後為葬祭之儀，仍番租抽起抵還長房之數，餘皆從公均分。」等語，可知咸豐八年
十月間之分書，係緣自上揭咸豐四年十一月分書分與第四房王國達之部分，而由
王國達之六大房即王運山、王運白（由其子王忠賓代表立分書）、王運軍（由其子
王忠與代表立分書）、王運會、王運品、王運主等再就該部分之財產為分產之約定
，同時約定先抽出「竹圍仔田五分八厘零，以為生養贍之資，後為葬祭之儀，仍番租
抽起抵還長房之數」，該咸豐八年十月所立書之長房即為王運山，王運山有二子王
映、王金秋，之後即告絕嗣，為兩造所不爭執，復因年代距今已百餘年前，斯時並無
戶籍謄本，無從知悉王映、王金秋是否早於咸豐八年十月立分前死亡，由該咸豐八
年十月之分書已明載：「另抽起竹圍仔田五分八厘零，以為生養贍之資，後為葬祭
之儀，仍番祖，抽起抵還長房（即王運山）之數」等語，符合台灣民事習慣報告第七
一八頁所載：「在享祀人生前設立之公業，多係先抽出一定之財產，為其尊長之贍養
費，待其死後，始將之組成為公業之財產，此方法可謂為附始期之公業設立」之型式
，蓋分書設立時，立分書人王運山、王運會、王運品、王運主等之母親林氏尚健
在，並在分書上在場見證，故該抽起竹圍仔田五分八厘零，以為立分書人尊長即
其等母親生養之資，該分書之竹圍仔即大肚中堡鴨母竹圍仔庄，且由王火於大正
二年三月二日寄留於台中廳大肚中堡鴨母庄土名鴨母三十三番地之戶籍謄本，可
知該咸豐八年十月間之分書所抽出之竹圍仔田五分八厘，即為本件祭祀公業王運山
之祭產，因王運山死後絕嗣，由其餘五房（其中王運會傳至王兆基後即絕嗣；另王運
品傳至王江心後亦絕嗣，只賸下王運白、王運軍、王運主等三房有男性子孫）將之組
成為公業之財產，兩造分別為王運白、王運軍、王運主等之後裔男性子孫，就系爭祭
祀公業王運山均享有派下權。上訴人竟否認被上訴人為系爭公業之派下，被上訴人請
求確認其就系爭祭祀公業之派下權存在，應予准許。另祭祀公業訂立規約，選舉或推
選管理人，均以派下員半數之同意為之，且台灣之祭祀公業，僅屬於某死亡者後裔公
同共有祀產之總稱，本身無權利能力，不能為權利之主體，其財產應為祭祀公業派下
公同共有，依民法第八百二十八條第二項之規定，並參照台灣民事習慣調查報告所載
，派下員大會應以派下全體即公同共有人全體同意為之。被上訴人既係系爭祭祀公業
王運山之派下，該派下員大會推舉上訴人午○○為管理人時，並未通知被上訴人等派
下參加，則上訴人推舉午○○為管理人，並未獲得全體派下員之同意，自屬違背法律
之強制規定，應屬無效，被上訴人訴請確認午○○就祭祀公業王運山之管理權不存在
，即屬有理由。午○○就系爭公業之管理權既不存在，其於八十年十二月三十日就系
爭土地向清水地政事務所辦理祭祀公業王運山管理者變更為午○○，自乏依據，被上
訴人併為請求塗銷該管理者之變更登記，亦應予准許，為其心證之所由得，並說明對
兩造其餘攻擊防禦方法之取捨意見，因而將第一審所為被上訴人該部分之敗訴判決廢
棄，改判如其聲明，經核於法洵無違誤。
按法院為判決時，應斟酌全辯論意旨及調查證據之結果，以判斷事實之真偽，此觀民
事訴訟法第二百二十二條之規定自明。本件被上訴人起訴主張：兩造之先人王開董育
有四子，即長子王國草、次子王國珠、三子王國澤、四子王國達；王國達又生有王運
山、王運白、王運軍、王運會、王運品、王運主、王運居，因王運山一房僅傳至王映
、王金秋即告絕嗣，該房乏人奉祀，兩造祖先遂以系爭大肚鄉中堡鴨母庄鴨母三
十三番土地，設立祭祀公業王運山以延續祭祀，該祭祀公業既為兩造祖先所創立，兩
造均應為該祭祀公業之派下員等語（見一審卷六九頁），經原審審酌上訴人所提出之
杜賣盡根厝契字所載房屋及宅地四至與契尾所載目的物之房屋及宅地四至不盡相符，
且契尾所載買受位置於大肚中堡鴨母庄警第三十四「番戶」，亦非系爭祭祀公業王
運山，王火並非王運山之後裔，自無為祭祀王運山而購買系爭祭產，並推選他人即王
德來為管理人之必要。王火、王宗及其叔王天再等人於明治三十四年十月間尚乏銀別
置，將上開田捌坵出歸於「王德來」，王火又何有餘力購買鴨母三十三番地，而設
立祭祀公業王運山，暨上訴人所提咸豐八年十月間所立分書之記載，因認該祭祀公
業為兩造祖先所創立，兩造應為該祭祀公業之派下員，進而為上訴人不利之判決，並
不違背法令。上訴論旨，復就原審取捨證據、認定事實之職權行使，指摘原判決關於
其不利部分為不當，聲明廢棄，不能認為有理由。
據上論結，本件上訴為無理由。依民事訴訟法第四百八十一條、第四百四十九條第一
項、第七十八條，判決如主文。
中      華      民      國    八十八    年      十      月     十四     日
                              最高法院民事第七庭
                                  審判長法官  洪  根  樹
                                        法官  謝  正  勝
                                        法官  劉  福  來
                                        法官  吳  麗  女
                                        法官  李  彥  文
      右正本證明與原本無異
                                              書  記  官
中      華      民      國    八十八    年     十一     月      二      日
